【裁判字號】    91,訴,843
【裁判日期】    920512
【裁判案由】    損害賠償
【裁判全文】
臺灣板橋地方法院民事判決  九十一年度訴字第八四三號
    原      告  己○○
                庚○○
                乙○○
                癸○○
                子○○
                辛○○
                壬○○
                戊○○
                丁○○
    兼共    同
    訴訟代理人  丙○○
    被      告  甲○○
    訴訟代理人  劉竭輝律師
右當事人間請求損害賠償事件，本院判決如左：
    主    文
原告之訴及假執行之聲請均駁回。
訴訟費用由原告負擔。
    事    實
甲、原告方面：
    原告己○○、丙○○、庚○○、乙○○、癸○○、子○○、辛○○、壬○○未於
    最後言詞辯論期日到場，惟據其以前聲明及陳述均同原告戊○○、丁○○：
  一、聲明：求為判決：
  （一）被告應給付原告新台幣（以下同）二十七萬六千五百六十六元及自起訴狀繕
        本送達翌日即民國（下同）九十一年四月三十日起至清償日止，按年息百分
        之五計算之利息。
  （二）願供擔保，請准宣告假執行（見九十一年八月二十九日所提準備書狀）。
  二、陳述：
  （一）查原告己○○之夫曾藤男生前於六十四年底，向自稱為所有權人之被告購買
        房地一筆。嗣因需另建一間廁所，因此又向被告購買坐落台北縣三峽鎮○○
        段小暗坑小段四一九之一土地內約十二坪土地，並於六十五年一月十五日交
        付價金一萬二千元予被告。但被告始終未移轉該土地所有權予曾藤男。其後
        於六十六年九月十七日，被告又向原告被繼承人曾藤男表達欲以坐落同小段
        第四一九地號土地內約十九坪土地（原向翁正明等三人承買而未辦理移轉登
        記）與曾藤男交換上開十二坪土地；曾藤男另負擔土地交換後之增值稅及給
        付地主翁添丁等三人四千元作為面積增加七坪之補償。惟被告仍遲遲未將上
        開四一九土地內約十九坪所有權移轉予原告被繼承人曾藤男名下。嗣曾藤男
        於八十八年四月間過世，上述四一九地號土地所有權人翁秋桂即於八十八年
        七月十二日訴請拆屋還地，並由被告擔任翁某之訴訟代理人，主張物之所有
        權人本於所有權之作用，對於無權占有其物者，請求返還所有物。經鈞院板
        橋簡易庭審理結果判決翁某敗訴。經翁某上訴，主張上開土地交換契約因違
        反修正前農業發展條例第二十二條：「為擴大農場經營規模，防止農地細分
        ，現有之每宗耕地不得分割及移轉為共有。但繼承而移轉者，得為共有；其
        變更部分得為分割。」之規定而自始、當然、確定無效。經鈞院民事庭於九
        十年七月二十日以九十年度簡上字第二○號判決，判決翁某勝訴，因不得上
        訴而告確定。被告據此聲請法院強制拆除原告於上開土地上所有之地上物，
        將基地交還翁秋桂。
  （二）原告等隨即於九十年八月二十日對鈞院九十年簡上字第二十號民事確定判決
        提起再審之訴，經鈞院民事庭於九十年九月二十一日以九十年度再易字第二
        三號判決將再審之訴駁回。
  （三）按「無效法律行為之當事人，於行為當時，知其無效或可得而知者，應負回
        復原狀或損害賠償之責任。」民法第一百十三條定有明文。如上所述，被告
        與曾藤男於六十六年九月十七日簽訂之土地互易契約（即土地交換契約），
        因客觀給付不能而自始、當然、確定無效（見民法第二百四十六條第一項）
        ，為鈞院九十年度簡上字第二十號民事確定判決所採認，是兩造前所簽定之
        土地交換契約為無效之法律行為，足堪確信。且上開再審判決認定「而上開
        互易契約之標的僅有十九坪，並非將土地為全部之轉讓，是甲○○與曾藤男
        於六十六年間所訂之互易契約，顯然違反當時農業發展條例第二十二條之規
        定，然再審被告既不能變更地目，或將系爭土地移轉為共有，是該互易契約
        ，即係以不能之給付為標的，依民法第二百四十六條第一項前段之規定，自
        屬無效，且該無效之情事，應為甲○○與曾藤男於締約之際可得而知」，是
        被告對於上述無效之互易契約於簽約時，既係可得而知，依前開民法一百十
        三條規定，應負損害賠償責任。依民法第一百十三條規定，損害賠償之方法
        以回復原狀為原則，金錢賠償為例外。至曾藤男前向被告所買受之台北縣三
        峽鎮○○段小暗坑小段第四一九之一地號約十二坪土地，則並無標的不能或
        違反強制禁止規定而無效之情形，該買賣契約係屬有效，被告原應負移轉該
        土地所有權與曾某之義務。今受鈞院判決原土地交換契約無效，依法被告應
        先回復原狀，將該土地移轉返還原告。惟因被告已於八十七年間，將該筆土
        地移轉登記於其子翁明吉名下，致土地之返還已無可能，原告乃要求被告以
        金錢清償其所應負損害賠償之責。
  （四）原告所受之損害有二：一、為原始購買台北縣三峽鎮○○段小暗坑小段第四
        一九之一地號內約十二坪土地之價金；二、為原告於同地段四一九地號內約
        十九坪之土地上已被強制拆除之建物。擬分別敘明清償之計算依據如下：
    １、原始價金部分：蓋金錢除了存於銀行可以茲息外，尚須考量貨幣之時間價值
        ，即須考慮到物價通貨膨脹之影響。而因各家銀行公布之定存利率不盡相同
        ，故擬以民法上所定百分之五之法定利率替代。另參考行政院主計處公布，
        以九十一年為基期之「各年月為基期之台灣地區消費物價總指數」為通貨膨
        脹率之參考依據，計算被告此部分應賠償之金額為十一萬七百六十六元。（
        計算明細：原始價金×２６期利率為百分之五之複利終值×物價上漲總指數
        即12000×（1＋5%）×259.6%；亦即12000×3.555673×2.596＝110766元）
    ２、被強制拆除之建物部分：以目前該建物之重置成本，計算被告此部分應賠償
        之金額為十六萬五千八百元。
    ３、總計被告應賠償原告兩者合計之損害金額為二十七萬六千五百六十六元。
  三、證據：提出本院板橋簡易庭八十八年度板簡字第一八四一號判決影本、本院九
      十年度簡上字第二十號、再易字第二十三號判決影本、再審狀影本、鑑定報告
      書影本、各年月為基期之臺灣地區消費者物價總指數表、估價單各一件、被告
      開立之收據影本二件、土地交換契約書影本三件、土地登記簿謄本五件為證。
乙、被告方面：
  一、訴之聲明：求為判決：
  （一）駁回原告之訴。
  （二）如受不利判決，請准供擔保免為假執行。
  二、陳述：
  （一）原告以民法第一百十三條作為基礎規範確屬不當：
    １、民法第一百十三條之規範目的，未臻明確，因此該條之規定，能否作為信賴
        利益損害賠償之請求權基礎，亦即可否作為無效法律行為一方當事人向於行
        為當時，知其無效或可得而知其無效之他方當事人，請求信賴利益損害賠償
        之規範基礎。
    ２、可否將之解釋為關於無效法律行為損害賠償一般原則之規定，甚有爭論，難
        怪民法第一一三條被若干學者視為來歷不明之贅文。雖然，實務上最高法院
        若干判例、判決，以及有些學者認為民法第一百十三條所謂「回復原狀」，
        係指受領給付之返還，而所謂「損害賠償」，則係指不能回復原狀時之金錢
        賠償而言。果如是，則本件被告並無因兩造間無效互易契約而受領原告之任
        何給付，應認原告對被告並無回復原狀請求權，遑論損害賠償請求權，原告
        所求自無理由。
  （二）查兩造間互易契約，前經鈞院九十年度簡上字第二十號拆屋還地事件，以因
        以不能之給付為互易契約標的而確定判決無效在案，因此，原告縱得請求被
        告賠償，其所得請求賠償之範圍，依民法第二百四十七條第一項規定，自以
        因信賴契約有效所受之損害為限，此即所謂消極的契約利益，亦稱之為信賴
        利益。在此情形原告所得請求賠償者，厥在經濟上被告應使原告回復到未信
        賴法律行為（互易契約）有效成立時之狀態。惟依民法第二百四十七第一項
        後段規定，若被害人因過失而信契約為有效時，即不得請求信賴利益之損害
        賠償。縱加害人係屬故意，而被害人因輕過失不知者，亦不得請求賠償。而
        我國係以農立國，故對防止農地細分之農業政策推行不遺餘力，原告被繼承
        人曾藤男先生世代務農，對於農業發展條例之禁止規定，知之甚稔，對該互
        易契約違反法律強制禁止之規定顯可得而知其無效。又所受損害與責任原因
        關係不具相當因果關係者，則不在信賴利益賠償範圍之列。次查原告就本件
        所為之二項請求，與無效之互易契約，似不具相當因果關係，因此，著實不
        屬信賴利益賠償之範疇。揆諸上開說明，原告自不得請求被告賠償，殊無庸
        疑。
  （三）信賴利益損害賠償請求權已罹消滅時效：
        信賴利益係因信賴契約有效成立所受之損害，該項損害之賠償請求權，其時
        效期間，我國現行民法第二百四十七條第三項設有特別規定：請求權因二年
        間不行使而消滅。查本件原告對被告縱有信賴利益賠償請求權，而其時效期
        間僅有二年，因信賴利益損害賠償請求權所生之互易無效契約係發生在六十
        六年間，迄原告提起本訴，業歷二十餘年，是該項請求權已罹消滅時效，被
        告自得拒絕給付。
  （四）縱認該請求權未因罹於時效而消滅，惟原告自六十四、五年間即占有系爭土
        地而使用，為其所自認，現其占有土地既因契約無效而須返還土地予被告，
        則原告無法律上之原因使用該土地二十餘年，自應給付相當於租金之不當得
        利予被告，是如認被告須負損害賠償之責，被告亦主張與之抵銷。
  （五）曾藤男於六十四年六月九日係向王昌秀、翁秋桂購買台北縣三峽鎮○○段小
        暗坑小段二一九之一地號上二層樓房屋及坐落基地，有伊等書立之不動產買
        賣契約書可查。嗣曾藤男再買受系爭台北縣三峽鎮○○段小暗坑小段第四一
        九之一地號內十二坪之土地，興建廁所。查台北縣三峽鎮○○段小暗坑小段
        第四一九之一地號土地，為農業用地，地目為田，又屬部分買賣，顯然違反
        農業發展條例第二十二條之規定，要屬因客觀給付不能而自始、當然、確定
        無效，該宗買賣既屬無效，於法曾藤男就該買賣標的物即無正當權源，其與
        被告間於六十六年間就該部分簽訂之互易契約自屬無效，惟被告亦係事後方
        知上開契約有違當時之農業發展條例規定。因此，若原告等人因本件互易契
        約之無效而對被告等有損害賠償請求權，該項請求權時效期間也應自簽訂互
        易契約時起算，此觀諸民法第一百二十八條規定自明。原告等人主張請求權
        方在八十八年間取得，殊屬不當。
  （六）就總的來說，原告等人所得請求之對象應為翁秋桂、王昌秀；請求金額應為
        回復一萬二千元之給付，而該一萬二千元之給付，翁秋桂已經向台灣板橋地
        方法院以九十年度存字第四九五二號提存事件提存完竣，亦有該提存書可稽
        。原告等人提起本訴顯無理由。
  （七）原告庭呈九十二年三月二十五日之估價單為重置成本，而其被拆除之房屋屋
        況老舊，否認該估價單之真實。
  三、證據：提出土地交換契約書、不動產買賣契約書、四一九之一、之六、之九、
      之十二地號等土地登記謄本、九十年度存字第四九五二號提存書、存證信函等
      影本，以及照片二張等件為證。
丙、本院依職權調閱本院九十年度簡上字第二○號歷審卷及九十年度再易第二三卷。
    理    由
甲、程序方面：
一、本件原告己○○、丙○○、庚○○、乙○○、癸○○、子○○、辛○○、壬○○
    經合法通知，未於最後言詞辯論期日到場，核無民事訴訟法第三百八十六條所列
    各款情形，爰依被告之聲請，由其一造辯論而為判決。
二、按訴狀送達後，原告不得將原訴變更或追加他訴，但擴張或減縮應受判決事項之
    聲明者，不在此限，民事訴訟法第二百五十五條第一項第三款分別定有明文。本
    件原告於起訴時原請求被告應給付原告六十萬元及自起訴狀繕本送達翌日即民國
    （下同）九十一年四月三十日起至清償日止，按年息百分之五計算之利息。嗣於
    九十二年二月二十四日以書狀減縮聲明為被告應給付原告二十七萬六千五百六十
    六元及遲延利息，經核於法並無不合，首先敘明。
乙、得心證之理由：
一、本件原告起訴主張；其被繼承人曾藤男生前於六十四年底，向被告購買房地一筆
    。嗣因需另建廁所，再向被告購買坐落台北縣三峽鎮○○段小暗坑小段四一九之
    一土地內約十二坪土地，並於六十五年一月十五日交付價金一萬二千元予被告，
    惟未辦理所有權移轉登記。其後於六十六年九月十七日，原告被繼承人曾藤男同
    意被告以坐落同小段第四一九地號土地內約十九坪土地（原向翁正明等三人承買
    而未辦理移轉登記）與曾藤男交換上開十二坪土地，雙方亦未辦理土地所有權移
    轉登記。迄曾藤男於八十八年四月二十三日過世，上述四一九地號土地所有權人
    翁秋桂即於八十八年七月十二日訴請身為曾藤男繼承人之原告等人拆屋還地，翁
    秋桂並於該案委任被告為渠訴訟代理人。經本院以上述土地交換契約違反修正前
    農業發展條例第二十二條，農地不得細分之強制規定為無效，而以九十年度簡上
    字第二○號民事判決，判決翁秋桂勝訴確定，原告且經強制執行程序拆除上述四
    一九地號土地上所有之地上物，將基地交還翁秋桂。而曾某前向被告購買之台北
    縣三峽鎮○○段小暗坑小段第四一九之一地號內約十二坪土地現為他人所有，被
    告已陷於給付不能，致原告受有已付一萬二千元價金之損害，計算通貨膨脹，應
    為十一萬七百六十六元；另就上開建物被拆除，亦受有十六萬五千八百元重置成
    本之損害，總計二十七萬六千五百六十六元。爰依民法第一百十三條之規定，求
    為判決如訴之聲明所示。
二、被告則以：民法第一百十三條不得作為請求權基礎。縱認可為請求權基礎，惟該
    條所謂「回復原狀」，係指受領給付之返還；而所謂「損害賠償」，則係指不能
    回復原狀時之金錢賠償而言。本件被告並無因兩造間無效互易契約而受領原告之
    任何給付，故原告對被告並無回復原狀請求權，遑論損害賠償請求權。又曾某與
    被告就台北縣三峽鎮○○段小暗坑小段四一九之一土地內約十二坪土地之買賣，
    因違反修正前農業發展條例第二十二條規定而無效；繼而訂立之互易契約，前亦
    經鈞院九十年度簡上字第二十號拆屋還地事件，以同一原因而確定判決無效在案
    ，原告縱得請求被告賠償，其所得請求賠償之範圍，依民法第二百四十七條第一
    項規定，自以因信賴契約有效所受之損害為限。惟被告原不知該無效之事由，原
    告之被繼承人曾藤男對該互易契約違反農業發展條例之禁止規定，應可得而知其
    無效，而有過失，依同法條第一項後段規定，亦不得請求賠償。且本件原告所受
    損害與前述無效之互易契約，似不具相當因果關係，而不屬信賴利益賠償之範疇
    。再依民法第二百四十七條第三項規定：信賴利益損害賠償請求權因二年間不行
    使而消滅，而本件無效之互易契約係訂立於六十六年間，迄原告提起本訴，業歷
    二十餘年，是該項請求權已罹消滅時效，被告自得拒絕給付。縱認該請求權未因
    罹於時效而消滅，惟原告被繼承人曾藤男自六十四、五年間即占有系爭土地而使
    用，現其占有土地既因契約無效而須返還土地予被告，則原告無法律上之原因使
    用該土地二十餘年，自應給付相當於租金之不當得利予被告，是如認被告須負損
    害賠償之責，被告亦主張與之抵銷等語，資為抗辯。
三、原告主張其等被繼承人曾藤男生前於六十四年底，因購買他筆房地後，需另建廁
    所，乃向被告買受坐落台北縣三峽鎮○○段小暗坑小段四一九之一土地內約十二
    坪土地，並於六十五年一月十五日交付價金一萬二千元予被告，惟未辦理所有權
    移轉登記。其後於六十六年九月十七日，原告被繼承人曾藤男同意被告以坐落同
    地段第四一九地號土地內約十九坪土地（原向翁正明等三人承買而未辦理移轉登
    記）與曾藤男交換上開十二坪土地，雙方亦未辦理土地所有權移轉登記。迄曾藤
    男於八十八年四月間逝世，上述四一九地號土地所有權人翁秋桂即於八十八年七
    月十二日訴請原告拆屋還地，經本院以上述土地交換契約違反修正前農業發展條
    例農地不得細分之強制規定為無效，而以九十年度簡上字第二○號判決，判決翁
    某勝訴確定，原告且經強制執行程序拆除上述四一九地號土地上所有之地上物，
    將基地交還翁秋桂等事實，業據提出戶籍謄本、收據、土地交換契約書、本院九
    十年度簡上字第二○號判決（以上均影本）各一件為證，且為被告所不爭（見本
    院九十二年一月二十日言詞辯論筆錄第三頁），自堪信為真實。惟經被告以前開
    情詞置辯，是本件所應審究者，厥在曾藤男與被告所訂之上開土地交換契約是否
    無效；及被告是否因該契約之無效，而應對原告負損害賠償責任。
（一）原告被繼承人曾藤男與被告所訂立之前述土地交換契約為無效。
  １、按當事人雙方約定互相移轉金錢以外之財產權者，是為互易；準用關於買賣之
      規定，民法第三百九十八條定有明文。本件曾藤男與被告前於六十六年九月十
      七日以土地交換契約書約定：由被告將坐落三峽鎮○○段小暗坑小段四一九地
      號內約十九坪土地（係被告原向翁正明等三人承買，而未辦理移轉登記）與曾
      藤男交換坐落三峽鎮○○段小暗坑小段四一九之一地號內約十二坪土地（係原
      向被告承買而未辦理移轉登記），係將上開土地互換之契約，究其法律性質，
      係屬互易契約，而應準用買賣之相關規定，首先敘明。
  ２、次按為擴大農場經營規模，防止農地細分，現有之每宗耕地不得分割及移轉為
      共有。但繼承而移轉者，得為共有；其變更部分得為分割，七十二年八月一日
      修正前農業發展條例第二十二條定有明文。查被告擬與曾藤男互易之上述土地
      ，其中台北縣三峽鎮○○段小暗坑小段四一九地號土地，面積六百七十八平方
      公尺，於五十三年四月二十九日即編列為「田」地目，並編定使用種類為「農
      業用地」，於七十年六月十二日始為非都市土地使用編定，而將其中編定使用
      種類變更為「山坡地保育區農牧用地」；另同鎮○○段小暗坑小段四一九之一
      地號土地，面積五百七十平方公尺，於五十五年七月二十六日亦編列為「田」
      地目，並編定使用種類為「農業用地」，於六十七年一月十四日地目始由「田
      」地目，變更為建地目，有上開土地登記簿謄本二件在卷可稽。承前所述，本
      件曾藤男與被告係於六十六年九月十七日訂立前開土地互易契約，訂約時所互
      易之上開土地既均為「田」地目，即有農業發展條例之適用；且基於法律不溯
      既往原則，其所訂互易契約之效力，並應適用訂約時之法律即上述七十二年八
      月一日修正前農業發展條例之規定甚明。次查，依上開土地登記簿謄本所載，
      上述二筆互易土地於曾某與被告訂約時，均屬翁秋桂一人所有；而曾某與被告
      所約定互易之土地則分別為台北縣三峽鎮○○段小暗坑小段四一九地號內約十
      九坪土地及同小段四一九之一地號內約十二坪土地，所互易者，係部分土地而
      非全部。按互易準用民法第三百四十八條買賣規定：「物之出賣人，負交付其
      物於買受人，並使其取得該物所有權之義務。」，曾藤男與被告依約分別負有
      移轉上開土地所有權予他方之義務。惟如依約履行結果，將使上開二筆「田」
      地目之土地移轉為共有，違反當時有效之農業發展條例第二十二條有關農地不
      得細分之強制規定，顯係以自始客觀不能之給付為互易契約之標的，依民法第
      二百四十六條第一項前段：「以不能之給付為契約標的者，其契約為無效。」
      規定，曾某與被告所簽立之上述土地互易契約自屬無效（最高法院六十四年台
      上字第三三一號前判例意旨參照；該判例雖於九十一年八月二十日經最高法院
      九十一年度第九次民事庭會議，以該則判例與現行農業發展條例第十六條之規
      定意旨不符，決議不再援用，惟本案係發生於修正前，是仍有參考之餘地）。
（二）原告不得向被告請求損害賠償。
  １、原告請求被告賠償十一萬七百六十六元之購買台北縣三峽鎮○○段小暗坑小段
      第四一九之一地號內約十二坪土地之價金損害部分：
  (1)、按無效法律行為當事人，於行為當時，知其無效或可得而知者，應負回復原狀
      或損害賠償之責任，民法第一百十三條定有明文。本件被告與曾藤男所訂之前
      開土地交換契約因違反當時有效之農業發展條例第二十二條就農地禁止細分之
      規定而無效，已如前述。而曾某與被告訂約時就所約定互易而應相互移轉者，
      各為部分土地而非全部，就該契約有自始客觀給付不能之事實，即將農地細分
      乙節，二人知之甚稔，此觀諸彼等簽立之土地交換契約書第二條記載：「甲方
      （即被告）將坐落三峽鎮○○段小暗坑小段『四一九地號內約十九坪土地』：
      ：與曾藤男交換坐落三峽鎮○○段小暗坑小段『四一九之一地號內約十二坪土
      地』：：」甚明（見卷附該契約書影本）。核農業發展條例於六十二年九月三
      日公布施行，而任何人不得因不知法律而免除責任，為刑法第十六條所明定，
      且為各項法律共通之原則，是其給付是否可能，為渠二人得明確評估之締約風
      險，是被告抗辯渠就上開無效之事由於訂約時不知其事乙節縱係屬實，惟就當
      時公布施行之農業發展條例規定，被告自非不得而知，是堪認被告就上開互易
      契約之無效，於行為當時，可得而知者，而合於前開要件，對曾某應負回復原
      狀之義務。而上開土地交換契約中曾某應移轉並交付予被告之台北縣三峽鎮○○段小暗坑小段四一九之一地號內約十二坪土地，係曾某前於六十四年底，以
      一萬二千元之價金向被告買受，迄被告與曾簽立前開互易契約止，被告並未依
      雙方買賣契約，將該土地移轉登記予曾藤男，是曾某亦未依嗣後簽立之土地交
      換契約將台北縣三峽鎮○○段小暗坑小段四一九之一地號內約十二坪土地移轉
      登記為被告所有，為兩造所不爭（見本院九十一年八月二十九日言詞辯論筆錄
      第二頁第十至十四行；九十二年一月九日言詞辯論筆錄第三頁；九十二年一月
      二十日言詞辯論筆錄第三頁第六至九行），並有土地交換契約書影本在卷可憑
      ，是本件互易契約之無效，被告所應回復原狀者，乃回復為未訂互易契約之狀
      態，即伊仍負有移轉並交付上述「四一九之一地號內約十二坪土地」之義務。
  (2)、惟如前所述，被告前賣予曾藤男之台北縣三峽鎮○○段小暗坑小段四一九之一
      地號內約十二坪土地，該地號土地於彼等訂立買賣契約時，地目即為「田」，
      是亦有上述七十二年八月一日修正前農業發展條例第二十二條農地不得細分規
      定之適用。原告復未能舉證證明彼等相互間有就該不能情形可以除去，而曾某
      與被告於訂約時並預期於不能之情形除去後為給付；或契約附有停止條件或始
      期，於條件成就或期限屆至前，不能之情形已除去等符合第二百四十六條第一
      項但書及同條第二項契約仍視為有效之情形，則被告與曾藤男前就上開土地所
      訂立之買賣契約係屬無效，亦堪認定。原告主張上開買賣契約為有效，並有嗣
      後給付不能情形，而請求損害賠償云云，尚無可採。而本件被告因前揭互易契
      約無效所應回復之原狀，既因上述買賣契約亦屬無效，被告因而不負有移轉並
      交付上述「四一九之一地號內約十二坪土地」予曾某之義務，則伊所負之義務
      ，依前開民法第一百十三條之規定，自係將已受領之一萬二千元買賣價金返還
      曾某；而因曾某業於八十八年四月間死亡（見卷附己○○戶籍謄本記事欄），
      原告為其繼承人，依民法第一千一百四十八條規定，承受曾藤男該回復原狀請
      求權，固得以自己名義請求被告返還上開價金。然就原告另主張六十五年支付
      之一萬二千元價金，計算通貨膨脹，應給付之數額為十一萬七百六十六元，非
      但於法無據；且考量曾藤男係因給付該一萬二千元價金予被告，始得以上述四
      一九之一地號內約十二坪土地與被告提供之四一九地號十九坪土地互易使用，
      倘若該一萬二千元價金需計算曾某之支付迄今無法使用，而受有通貨膨脹之損
      失，則曾某自前開互易契約成立後，使用被告提供之上開四一九地號十九坪土
      地迄該土地為所有權人翁秋桂取回前，所受使用土地之利益，豈非亦應返還被
      告？是原告為此通貨膨脹之請求，亦顯失衡平，而無可採，附此敘明。
  (3)、惟按請求權，因十五年間不行使而消滅；又消滅時效，自請求權可行使時起算
      ；再時效完成後，債務人得拒絕給付，民法第一百二十五條、第一百二十八條
      前段、第一百四十四條第一項分別定有明文。被告與曾藤男前係依序於六十四
      年底及六十六年九月十七日訂立前開買賣契約、互易契約；又該等契約皆因契
      約標的違反七十二年八月一日修正前農業發展條例第二十二條強制規定，致自
      始客觀給付不能，依民法第二百四十六條第一項前段規定俱為無效，有如前述
      ，則曾某應自上開契約訂立後即可行使彼回復原狀請求權；換言之，該請求權
      應自六十四年底及六十六年九月十七日起即行起算，距今皆已逾十五年以上，
      是被告以時效完成，為拒絕給付之抗辯，自屬可採。原告此部分請求，即難准
      許。
  ２、原告請求賠償曾藤男於前開四一九地號內約十九坪之土地上所興建而被強制拆
      除之建物損害十六萬五千八百元部分：
  (1)、按無效法行為當事人，於行為當時，知其無效或可得而知者，應負回復原狀或
      損害賠償之責任，民法第一百十三條固定有明文；惟就契約因以不能之給付為
      標的而為無效者，當事人於訂約時知其不能或可得而知者，對於非因過失而信
      契約為有效受損害之他方當事人，負賠償責任，同法第二百四十七條第一項另
      著有規定。又民法第二百四十七條第一項所定契約因標的不能而無效之締約上
      過失責任，與同法第一百十三條所定無效法律行為之當事人責任，以民法第一
      百十三條既編列於民法總則編而規定，其適用之範圍，係涵攝所有無效之法律
      行為在內，自應兼及於上開契約因標的不能而無效之情形，顯見民法第一百十
      三條係民法總則編之一般規定，而編列於債編之同法第二百四十七條為第一百
      十三條中就「契約係因不能給付為標的」而無效情形之特別規定；換言之，民
      法第一百十三條係同法第二百四十七條之上位概念，於契約係因不能給付為標
      的而無效之情形，應適用民法第二百四十七條之規定，否則以民法第一百十三
      條僅以「當事人（即賠償義務人）於行為時知其無效或可得而知」為要件；而
      同法第二百四十七條則除亦要求「當事人（即賠償義務人）於締約時知其不能
      或可得而知」外，尚規定「他方當事人（即賠償權利人）須非因過失而信契約
      為有效」為要件，民法第一百十三條之要件顯較同法第二百四十七條規定寬鬆
      ，無效法律行為當事人之一方以適用第一百十三條規定請求他方賠償為有利，
      豈非致第二百四十七條規定形同虛設，而無適用餘地。再按行使權利，履行義
      務，應依誠實及信用方法，第一百四十八條第二項著有規定，於「契約係因不
      能給付為標的」而無效之情形，民法第二百四十七條既已嚴格規定限於請求權
      人「須非因過失而信契約為有效」始得請求，則當事人規避該條限制，轉而依
      無該限制之同法第一百十三條請求，實亦有悖於誠信原則。本件原告被繼承人
      曾藤男與被告所訂之前開互易契約，因所互易之土地地目均為「田」，彼等約
      定移轉部分土地之結果，違反修正前農業發展條例第二十二條農地不得細分之
      強制規定，彼等互易契約即係以不能之給付為標的，自屬無效。揆諸前開說明
      ，原告依契約無效所得請求損害賠償之請求權基礎，應先適用民法第二百四十
      七條之規定，而非上位概念之同法第一百十三條規定，是本件原告依民法第一
      百十三條規定，請求被告賠償其損害，於法已有未合。
  (2)、而按就契約因以不能之給付為標的而為無效者，當事人於訂約時知其不能或事
      得而知者，對於非因過失而信契約為有效受損害之他方當事人，負賠償責任，
      民法第二百四十七條第一項雖著有規定。惟依原告被繼承人曾藤男與被告訂立
      前開互易契約當時有效之農業發展條例第二十二條規定，係禁止農地細分；而
      曾某與被告訂約時就所約定相互移轉之標的，為部分土地而非全部，就該契約
      因違反農業發展條例規定，而有自始客觀給付不能之事實，均係可得而知，已
      如前述，是被告就不知上開無效之事由固有過失；然同理，曾某於訂約時主觀
      上即使不知該契約無效，惟彼對公布施行之法律有所「不知」，亦難認彼毫無
      過失，而堪認曾某於訂約時，對上開互易契約無效之事由係有過失而不知，則
      損害之發生既係由於曾某自己之過失所致，則彼信契約為有效所受之損害，揆
      之前開說明，即不得請求被告賠償，故原告此部分，亦不應准許。
四、綜上所述，原告主張依民法第一百十三條規定請求損害賠償，要無可採。被告抗
    辯，尚堪採信。從而，原告依據民法第一百十三條規定，請求被告給付二十七萬
    六千五百六十六元及自起訴狀繕本送達翌日即九十一年四月三十日起至清償日止
    ，按年息百分之五計算之利息，為無理由，應予駁回。原告之訴既經駁回，其假
    執行之聲請，因訴之駁回而失所依據，亦應駁回。
六、兩造其餘主張及攻擊防禦方法，因本件事證已臻明確且無礙於本件之認定及判決
    之結果，本院即無庸逐一論述，併此敘明。
七、據上論結，原告之訴為無理由，依民事訴訟法第三百八十五條第一項前段、第七
    十八條，判決如主文。
中      華      民      國    九十二    年      五      月      十二    日
                                臺灣板橋地方法院民事第二庭
~B法      官  林玫君
右為正本係照原本作成
如對本判決上訴，須於判決送達後廿日內向本院提出上訴狀
中      華      民      國    九十二    年      五      月      十二    日
~B法院書記官  王政煌


司法院資訊處製作；財團法人民間司法改革基金會備份。
